【裁判字號】    82,上,1337
【裁判日期】    900328
【裁判案由】    返還消費借貸款
【裁判全文】
臺灣高等法院民事判決  八十二年度上字第一三三七號
      上  訴  人    甲○○
      被上訴人      乙○○
      訴訟代理人    黃松輝
右當事人間返還消費借貸款事件，上訴人對於中華民國八十二年六月十八日訴字第三
八八號第一審判決提起上訴，本院判決如左：
    主    文
上訴駁回。
第二審訴訟費用由上訴人負擔。
    事    實
甲、上訴人方面：
一、聲明：(一)原判決廢棄。(二)駁回被上訴人在第一審之訴。
二、陳述：除與原判決記載相同者外，補稱略以：
（一）被上訴人之訴無保護必要。被上訴人已就抵押權二百五十萬元行使其權利，請
      求台灣板橋地院以八十二年民執公字第六六０號查封上訴人所有不動產，其聲
      請實行抵押權，所附之債權憑證即為本票五十萬元及保管條五十萬元，兩者為
      同一筆債權，上訴人請求法院供擔保停止強制執行，亦經台灣板橋地院以八十
      二年聲字第二五四號裁定準上訴人供擔保二百五十萬元。其後於八十二年訴字
      第三五五號確認債權不存在事件判決確定前暫予停止，上訴人即以八十二年存
      字第五九七號提存二百五十萬元，此為兩造所不爭。現台灣板橋地院八十二年
      訴字第三五五號事件，業經最高法院以八十九年台上字第二六七六號判決駁回
      上訴人之上訴而告確定，故強制執行停止原因業已消滅，被上訴人即得就上訴
      人之擔保金二百五十萬元以予執行受全部之清償。本件五十萬元保管條，原屬
      該二百五十萬元抵押權中之一部，被上訴人即得於實行抵押權而獲全部清償，
      故本件即無再為訴訟必要，否則被上訴人又可再執行獲償五十萬元，而超過其
      二百五十萬元債權形成不當得利。其欠缺權利保護必要要件。
（二）系爭保管條未定清償期，被上訴人未經催告，即請求返還，於法未合。系爭保
      管條內容為「茲受乙○○所託代保管新台幣五十萬元正」，此項代為保管並未
      定期清償期，雖保管條係替代原來五十萬元之本票，然該本票債務，已變為保
      管，應屬寄託性質，縱屬借貸，依民法第二百二十九條第二項「給付無確定期
      限者，債務人於債權人得請求給付時，經其催告而未為給付，自受催告時起，
      負遲延責任」，又依民法第二百五十四條規定：「契約當事人之一方遲延給付
      者，他方當事人得定相當期限，傕告其履行，如於期限內不履行時，得解除契
      約」，故上訴人之給付，須待被上訴人催告二次始負清償責任，原審稱八十一
      年六月十七日為清償，自屬錯誤。
（三）保管條係由本票換來而本票為無因證據，被上訴人就本件借貸事實存在，應負
      舉證責任。
三、證據：援用原審提出之證據。
乙、被上訴人方面：
一、聲明：駁回上訴
二、陳述：除與原判決記載相同者外，補稱略以：
（一）上訴人向被上訴人抵押借款二百五十萬元，竟向法院提起告訴謂被上訴人虛設
      抵押權，經法院判決被上訴人無罪，上訴人再上訴於高院，於八十一年六月十
      六日等候開庭時，上訴人見被上訴人仍持有二百五十萬元借據，乃向被上訴人
      要求不要庭呈，當天即可返還五十萬元，要求再予寬限，故庭訊時上訴人即坦
      承「本件抵押權是我向她借錢，同意她設定沒有錯」等語在卷。但庭後上訴人
      先以每張五十萬元之本票換回二百五十萬元之借據，而第一張本票即係上訴人
      簽交被上訴人庭訊前所表示先要償還之第一期款，但上訴人簽交五張本票後稱
      返家取款，之後又稱未能及時取款，乃主動另簽保管條作為借用證，用以換回
      第一張本票，約定隔天八十一年六月十七日返還，之後被上訴人乃以電話催討
      第一期款，此有告訴人他案提出之電話錄音譯文記載稱「有四十一萬元，．．
      尚須向二樓商借」等語可證，此後上訴人即避不見面。上訴人因誣告被上訴人
      虛設抵押權經法院判刑一年緩刑五年確定，其後上訴人告訴被上訴人詐欺保管
      條及本票一案，亦經台北地檢署對被上訴人不起訴處分確定。
（二）法院許可拍賣抵押物之裁定並無既判力，被上訴人於法院裁定准許拍賣抵押物
      後，仍就原債權提起給付之訴，不能謂欠缺權利保護要件。本件上訴人未依約
      於八十一年六月十七日給付五十萬元，被上訴人聲請法院核發支付命令，並於
      八十二年三月十一日送達上訴人，上訴人自應負遲延責任。而上訴人於他訴包
      含確認系爭保管條五十萬元債權不存在，因有重行起訴之違法，業經台灣高等
      法院以八十八年再易字第三九號裁定駁回上訴人之上訴確定。
（三）上訴人另以他訴請求確認抵押權及所擔保之二百五十萬元借款債權不存在，該
      二百五十萬元即包含四張面額為五十萬元之本票與系爭保管條五十萬元，該案
      經最高法院以八十年度台上字第二六號判決上訴人敗訴確定在案。
（四）台灣板橋法院八十二年聲字第二五四號裁定命上訴人供擔保新台幣二百五十萬
      元後，八十二年民執公字第六六０號執行事件之強制執行程序，暫予停止，上
      訴人雖以八十二年存字第五九號提存二百五十萬元，係為停止拍賣所為之擔保
      ，非為履行債務之清償。
三、證據：除援用原審提出者外，補提上訴人八十年上易字第二八四一號筆錄、電話
    譯本、本院八十八年再易字第三九號裁定影本、提存書影本等件為證。
    理    由
一、兩造爭執要旨
    本件被上訴人於原審起訴主張上訴人因向被上訴人借款新台幣二百五十萬元，於
    八十一年六月十六日簽發面額五十萬元之本票五紙與被上訴人，以分期付款清償
    借款，當日上訴人另立保管條換回本票一紙，並言明翌日以現款償還借款五十萬
    元，詎嗣後上訴人不依約履行，為此訴請上訴人給付上開借款。上訴人則以被上
    訴人就同一事實重行起訴，兩造間並無借款事實存在，其係受被上訴人之恐嚇而
    於另案中為有利被上訴人之陳述等語抗辯。上訴人於上訴後復抗辯稱，上訴人已
    經就系爭五十萬元另案提供擔保款二百五十萬元，被上訴人無另行提起本件訴訟
    之必要，自屬欠缺權利保護要件等語。
二、得心證之理由
（一）就有無提起本件訴訟之權利保護必要
      本件上訴人主張被上訴人已就抵押權本身聲請法院實行抵押權，而該抵押權所
      擔保之二百五十萬元債權，其中之五十萬元即為本件系爭債權，上訴人就該拍
      賣抵押物之強制執行程序既已提供擔保金二百五十萬元，並經法院裁定於另案
      確認債權不存在事件判決確定前暫予停止執行拍賣程序，但確認抵押債權不存
      在之訴，經最高法院以八十九年台上字第二六七六號判決駁回上訴人之上訴而
      確定，被上訴人即得就原拍賣抵押物程序中所供之擔保金二百五十萬元予以強
      制執行，被上訴人無提起本件訴訟之權利保護必要等語。但按法院所為許可拍
      賣抵押物之裁定，並無既判力，因此被上訴人就同一債權雖就擔保該債權之抵
      押物，聲請法院予以拍賣，經法院裁定准許後，仍就原債權更行提起給付之訴
      ，不能謂欠缺權利保護要件，最高法院六十七年台上字第四０四六號著有判例
      。再者，本件上訴人雖就原拍賣抵押物程序，提供擔保後經法院准予暫行停止
      拍賣程序，但其擔保之目的在就因停止執行程序所造成之損害，預為擔保，因
      此債務人提供擔保金並非即得謂係清償原債務。本件尚難謂因上訴人於拍賣抵
      押物程序中因已提供擔保金，即謂被上訴人無提起本件訴訟之必要。
（二）就有無本件消費借貸法律關係存在之爭議部分
      本件上訴人雖否認有系爭借貸關係之存在，並抗辯稱就消費借貸法律關係存在
      之事實被上訴人應負舉證責任等語。但查兩造前即就系爭債權由上訴人起訴請
      求確認債權不存在之訴，經最高法院以八十九年度台上字第二六七六號駁回上
      訴人之訴確定，核本件訴訟標的法律關係，即消費借貸法律關係存在與上開確
      認之訴訴訟標的相同（但確認之訴不能代替給付之訴，而非同一事件，非重行
      起訴）。因此本件應受最高法院八十九年台上字第二六七六號判決效力拘束，
      即應認本件被上訴人對上訴人確有本件債權存在。再者，本件被上訴人確對上
      訴人有系爭五十萬元消費借貸債權存在之事實，並據證人黃淑芬即辦理系爭抵
      押權聲請登記之代書於上開確認債權不存在訴訟中證稱：「七十一年七月，兩
      造一起到我萬華的事務所來，當時他們都說是要把房地過戶給乙○○：：：，
      後改為辦抵押，說要寫二百五十萬元：：：，抵押權設定契約書上甲○○名字
      是他自己寫的，指紋是他同時蓋的」等語（見本院卷一二一頁以下），證述明
      確。且查，兩造另案於原審法院八十年度易字第四五九號刑事案件審理時曾將
      系爭抵押權設定契約書，送請內政部警政署刑事警察局鑑定結果，認定其上「
      訂立契約人」欄上訴人「甲○○」名下之指紋與其右姆指指尖紋相符，有該局
      八十一年一月十七日刑紋字第二三三八號函及鑑定意見書在卷可按（本院卷七
      十頁），亦有上開為兩造所不爭執之判決影本在卷可稽，即應認兩造本件系爭
      消費借貸法律關係之存在。上訴人固爭執被上訴人交付系爭五十萬款項之事實
      ，但查：被上訴人所舉證人吳月霞於上開確認債權不存在之訴中亦證稱：「我
      記得七十年十一月二十五日快中午時，乙○○打電話約我十二點半到一點去羅
      斯福路土地銀行，並要我到她房間拿一個袋子，上面有寫黃先生的袋子，我記
      得是手提袋，我去時約十二點半，乙○○正在寫提領錢的單子，要領八十萬元
      ，甲○○已來了，我們領了八捆面額均為一百元的，拿到沙發上交給甲○○」
      ；另證人黃松輝亦證稱：「七十年十一月二十五日因我向乙○○買征露丸，她
      說沒貨，叫我下午一點到羅斯福路土地銀行拿，我一點到，郭小姐與另一小姐
      各抱了一疊錢往沙發那邊走，我看他們把錢交給甲○○，甲○○把錢裝入袋子
      就拿走了」；證人范松喜證稱：「我記得七十一年十二月十七日與乙○○約在
      土地銀行見面，乙○○遲到十分鐘，甲○○也在場，我錢交給乙○○，用包包
      裝錢，一萬元一疊，乙○○也裝入包包」等語，亦有上開確認債權不存在之判
      決影本在卷可稽，應認被上訴人主張系爭消費借貸關係成立生效之事實為可採
      。上訴人所辯並無可採。
（三）上訴人固再以系爭保管條未定清償期，被上訴人未經催告，即請求返還，於法
      未合等語。但查上開保管條僅係本件借貸關係存在之證據方法而已，並非兩造
      約定新的債權債務關係以取代原有之借貸契約，雙方並無上訴人所謂新的寄託
      關係存在，上訴人以其為寄託契約性質為辯，並非可採。上訴人又以本件縱屬
      借貸，依民法第二百二十九條第二項及二百五十四條規定，亦先定期催告其履
      行等語置辯。但查本件上訴人既於八十一年六月十六日應允被上訴人於翌日返
      還款項，即非所謂不定期限之債務，上訴人所辯自無可採。
三、綜上所述，被上訴人主張兩造消費借貸法律關係存在為可採，上訴人所辯均無可
    取。被上訴人自得請求上訴人給付上開借款。從而，被上訴人本於消費借貸法律
    關係，請求上訴人給付借款新台幣五十萬元及自支付命令送達之翌日起至清償日
    止按年息百分之五計算之利息為有理由，應予准許。是則原審判命上訴人如數給
    付，於法並無違誤。上訴意旨指摘原判決不當，求予廢棄改判，為無理由，應予
    駁回。
四、據上論結，本件上訴為無理由，依民事訴訟法第四百四十九條第一項、第七十八
    條，判決如主文。
中      華      民      國    九十      年      三      月    二十八    日
                                民事第九庭
                                    審判長法  官  吳  謙  仁
                                          法  官  蘇  瑞  華
                                          法  官  魏  大  喨
右正本係照原本作成。
不得上訴。
中      華      民      國    九  十    年       三     月    二十九    日
                                          書記官  黃  美  玉


司法院資訊處製作；財團法人民間司法改革基金會備份。
